ACORDAO-COMPLETO-2345121

ACÓRDÃO 6879/2020 ATA 21/2020 - SEGUNDA CÂMARA

VISTOS, relatados e discutidos estes autos de Embargos de Declaração interpostos por Raimundo Quirino Calixto contra o Acórdão 9791/2018-TCU-Segunda Câmara;
ACORDAM os ministros do Tribunal de Contas da União, reunidos em sessão da Segunda Câmara, diante das razões expostas pelo relator, com fulcro nos arts. 32, inciso II, e 34 da Lei 8.443/1992, c/c os arts. 277, inciso III, e 287 do Regimento Interno/TCU, em:
9.1. conhecer dos Embargos de Declaração opostos por Raimundo Quirino Calixto para, no mérito, rejeitá-los e manter inalterada a deliberação recorrida;
9.2. dar ciência da presente deliberação ao embargante.

Embargos de Declaração interpostos por Raimundo Quirino Calixto contra o Acórdão 9791/2018-TCU-2ª Câmara, prolatado em TCE instaurada pelo Fundo Nacional de Desenvolvimento da Educação  FNDE, em razão da impugnação total das despesas realizadas com recursos do Programa de Apoio aos Sistemas de Ensino para Atendimento à Educação de Jovens e Adultos  PEJA em 2004.

Segunda Câmara

Município de São Gabriel da Cachoeira - AM.

3. Interessados/Responsáveis/Recorrentes:
3.1. Responsável: Raimundo Quirino Calixto (XXX.794.812-XX).
3.2. Recorrente: Raimundo Quirino Calixto (XXX.794.812-XX).

13.1. Ministros presentes: Ana Arraes (Presidente), Augusto Nardes e Aroldo Cedraz (Relator).
13.2. Ministro-Substituto convocado: Augusto Sherman Cavalcanti.
13.3. Ministro-Substituto presente: Marcos Bemquerer Costa.

AROLDO CEDRAZ

Ministro Aroldo Cedraz.

Trata-se de Embargos de Declaração opostos contra o Acórdão 9791/2018-TCU-Segunda Câmara, o qual negou provimento a Recurso de Reconsideração interposto contra o Acórdão 3457/2017-TCU-Segunda Câmara (Relator Ministro Marcos Bemquerer) .
2.	Nesta assentada, o recorrente, em síntese, aponta os seguintes vícios na deliberação recorrida (peça 60) :
2.1.	as alegações de defesa foram analisadas pela Secex do Estado do Rio Grande do Norte e não pela Secex do Estado do Amazonas, onde se encontra o Município de São Gabriel da Cachoeira, tal como consta do item 7 da parte dispositiva do acórdão recorrido;
2.2.	a análise dos tecnocratas da Secex/RN está "fundamentada sob mera suposição e achismos, com a intenção de afastar os documentos que compõem as prestações de contas e a relação de pagamentos, com base unicamente nas opiniões pessoais dos analistas, o que gerou a incerteza sobre a boa aplicabilidade dos recursos transferidos pelo FNDE e a execução das transferências dos recursos do PEJA, quais foram corretamente executadas, mediante o atendimento a educação de jovens e adultos (...) ", o que pode ser considerada uma obscuridade e contradição;
2.3.	a imprescritibilidade do débito deve ser afastada, pois "deve ser observado o fato de ter o embargante ter exercido o cargo de prefeito municipal de São Gabriel da Cachoeira/AM, de 01/01/2001 até 31/12/2004, enquanto a abertura da Tomada de Contas Especial por essa Corte de Contas da União é de 2015, quando já transcorridos mais de 10 (dez) anos, fato que inviabiliza os pressupostos para o desenvolvimento válido e regular do processo."
	É o Relatório.

João Machado Mitoso (OAB 559/AM), representando Raimundo Quirino Calixto.

Subprocurador-Geral Paulo Soares Bugarin.

TOMADA DE CONTAS ESPECIAL. PROGRAMA DE APOIO AOS SISTEMAS DE ENSINO PARA ATENDIMENTO À EDUCAÇÃO DE JOVENS E ADULTOS EM 2004. IMPUGNAÇÃO DE DESPESAS. DÉBITO. MULTA. RECURSO DE RECONSIDERAÇÃO. NEGATIVA DE PROVIMENTO. EMBARGOS DE DECLARAÇÃO. AUSÊNCIA DE OMISSÕES, CONTRADIÇÕES OU OBSCURIDADES. REJEIÇÃO. CIÊNCIA.

TOMADA DE CONTAS ESPECIAL (TCE)

Secretaria de Recursos (Serur); Secretaria de Controle Externo da Educação (SecexEduc).

Os presentes Embargos de Declaração podem ser conhecidos, eis que adimplidos os requisitos aplicáveis à espécie, de conformidade com os arts. 32, inciso II, e 34, da Lei 8.443/1992.
2.	Trata-se, originalmente, de Tomada de Contas Especial instaurada pelo Fundo Nacional de Desenvolvimento da Educação - FNDE em desfavor de Raimundo Quirino Calixto, ex-prefeito de São Gabriel da Cachoeira/AM (gestão 2001-2004) , que, ao final, teve julgadas irregulares as suas contas, com imputação de débito, em razão da impugnação total das despesas realizadas com recursos repassados àquele município no âmbito do Programa de Apoio aos Sistemas de Ensino para Atendimento à Educação de Jovens e Adultos - PEJA em 2004.
3.	O recorrente alega, em síntese, que: (i) a Secex do Estado do Rio Grande do Norte e não a Secex do Estado do Estado do Amazonas, onde se localiza o município de São Gabriel da Cachoeira, teria analisado as suas alegações de defesa; (ii) a análise dos tecnocratas da Secex/RN está "fundamentada sob mera suposição e achismos, com a intenção de afastar os documentos que compõem as prestações de contas e a relação de pagamentos, com base unicamente nas opiniões pessoais dos analistas"; e (iii) que prescreveu a ação de ressarcimento, em virtude de "ter o embargante ter exercido o cargo de prefeito municipal de São Gabriel da Cachoeira/AM, de 01/01/2001 até 31/12/2004, enquanto a abertura da Tomada de Contas Especial por essa Corte de Contas da União é de 2015, quando já transcorridos mais de 10 (dez) anos, fato que inviabiliza os pressupostos para o desenvolvimento válido e regular do processo."
4.	Cumpre salientar, de saída, que é incabível o manejo de embargos de declaração quando não existe omissão, contradição ou obscuridade, mas apenas alegação de questões afetas ao mérito da decisão combatida (Acórdão 2703/2009-TCU-Primeira Câmara, Relator Augusto Nardes) .
5.	Apesar do recorrente classificar as suas alegações como obscuridades e contradições da decisão embargada, na verdade não são.
6.	O exame de suas alegações de defesa, feito pela Secretaria de Controle Externo no Rio Grande do Norte, ainda antes da decisão condenatória originalmente prolatada (Acórdão 3457/2017-TCU-Segunda Câmara - Relator Ministro Marcos Bemquerer) , em nada macula o julgamento ali proferido. Trata-se de matéria afeta à organização interna desta Corte de Contas e que não tem qualquer relação com a condenação que foi imposta ao recorrente.  
7.	Diferente do que alega o recorrente, a sua condenação neste processo de contas não se baseou em "achismos", mas na documentação constante dos autos, razão porque não deve prosperar tal argumento. Aliás, a responsabilização do recorrente foi defendida ainda no âmbito do órgão repassador (fase interna) e confirmada pela então Secex-RN, pelo Ministério Público de Contas que atua junto ao TCU (MPTCU) , pelo relator a quo, pela 2ª Câmara no julgamento original, pela Secretaria de Recursos (Serur) , por mim e, novamente, por aquele colegiado, quando do julgamento dos recursos de reconsideração, ora embargado.
8.	Conforme trouxe no Voto da deliberação embargada, o ora recorrente:
"3.	(...) não logrou comprovar que os recursos do PEJA foram realmente utilizados para as finalidades de saldar compromissos com instrutores e adquirir material de consumo, conforme consta na relação de pagamentos da prestação de contas encaminhada ao FNDE (peça 1, p. 131-133) ."
9.	Em relação à prescrição da ação de ressarcimento, esse tema foi abordado na decisão embargada, de modo que não se trata de alegação apta a ensejar a alteração da decisão recorrida:
"8.	Igualmente, não merece prosperar a alegação de prescrição da ação de ressarcimento. A jurisprudência pacífica do TCU considera o débito imprescritível, em interpretação do artigo 37, §5º da Constituição Federal, amparada na posição do Supremo Tribunal Federal sobre o tema, a exemplo dos Mandados de Segurança 26.210/DF e 27.309/DF, vide o recente Acórdão 374/2017-TCU-Plenário. O paradigmático Acórdão 2709/2008-TCU-Plenário firmou o entendimento, no âmbito do Tribunal, pela imprescritibilidade dos débitos imputados a responsáveis nos processos da Corte de Contas. E a Súmula-TCU 282 veio reforçar essa posição, dispondo que "As ações de ressarcimento movidas pelo Estado contra os agentes causadores de danos ao erário são imprescritíveis."
10.	Assim, não havendo omissões, contradições e obscuridades a serem sanadas no Acórdão 9791/2018-TCU-Segunda Câmara, rejeito os presentes Embargos de Declaração.
	Ante o exposto, VOTO para que seja adotada a deliberação que ora submeto a este Colegiado.
TCU, Sala das Sessões Ministro Luciano Brandão Alves de Souza, em 30 de junho de 2020.
AROLDO CEDRAZ
Relator